【裁判字號】    99,重訴,4
【裁判日期】    990531
【裁判案由】    給付違約金等
【裁判全文】
臺灣臺北地方法院民事判決               99年度重訴字第4號
原      告  廖永潔
訴訟代理人  林森敏律師
            枋啟民律師
被      告  興富發建設股份有限公司
法定代理人  鄭欽天
訴訟代理人  張淑敏律師
複  代理人  賴瑩真律師
上列當事人間請求給付違約金等事件，本院於民國99年5月17日
言詞辯論終結，判決如下：
    主      文
原告之訴及假執行之聲請均駁回。
訴訟費用由原告負擔。
    事實及理由
一、原告起訴主張：
  (一)原告於民國97年6月6日，因被告推出以SC結構即鋼骨結構為
    銷售訴求之建案，乃向被告購得A1棟3樓、A1棟7樓及A2棟5
    樓之預售屋3戶，價金分別為新臺幣（下同）4,088萬元、4,
    854萬元及3,170萬元，並與被告簽訂「百達悅麗房屋‧土地
    預定買賣契約書」，其中包括「預定房屋土地買賣預約書」
    （下稱系爭預約書）及「房地預定買賣契約書」（下稱系爭
    買賣契約）共3份，原告且交付前開價金之10%，共計1,218
    萬元之價款予被告。依該建案之廣告及系爭買賣契約第9條
    記載，建築主要構造種類為鋼骨結構，詎兩造買賣契約成立
    後，被告片面任意將鋼骨結構變更為RC結構即鋼筋混凝土結
    構，兩者遠非同級建材，原告始覺受騙遂於民國98年3月5日
    向被告提出退訂申請，並取回已給付價金。而原告向被告購
    買系爭預售屋，兩造間是屬消費關係，系爭預約書及系爭買
    賣契約均屬被告單方擬定之定型化契約，依消費者保護法（
    下稱消保法）第17條、消保法施行細則第15條第2項規定，
    內政部90年9月3日公告之預售屋買賣定型化契約應記載及不
    得記載事項之壹、應記載事項第12條第1項及第24條第1項（
    下稱預售屋買賣定型化契約應記載事項第12條第1項、第24
    條第1項）關於「施工標準悉依核准之工程圖樣與說明書及
    本契約附件之建材設備表施工」、「賣方違反『主要建材及
    其廠牌、規格』之規定者，買方得解除本契約。解約時賣方
    應同時賠償房地總價款百分之＿（不得低於百分之十五）之
    違約金。但該賠償之金額超過已繳價款者，則以已繳價款為
    限。」之規定，雖未經記載於系爭預約書與買賣契約書之定
    型化契約條款內，仍構成該等契約之內容。因此，被告片面
    將主要建材之鋼骨結構變更為鋼筋混凝土結構，未得原告同
    意，顯然違反前揭主要建材及其廠牌規格之約定，同時構成
    不完全給付之債務不履行，原告自得依關於給付遲延或給付
    不能之規定行使其權利，原告業於98年3月5日依預售屋買賣
    定型化契約應記載事項第24條第1項規定，與民法第255條或
    第256條及第258條之規定，單方向被告解除系爭買賣契約，
    並得向被告請求相當於已繳價款1,218萬元之違約金。
  (二)系爭預定買賣契約為本約，且早已成立生效：
    系爭預約書第2條第1項固約定：「…甲方（即原告）同意於
    建築執照變更設計核准後，於接獲乙方（即被告）書面通知
    書7日內前來更換買賣本約，雙方簽訂之買賣本約始成立生
    效…。」，然系爭預約書亦屬被告單方擬定之定型化契約，
    故仍有消費者保護法第17條第2項、第12條第2項及民法第71
    條無效事由，故系爭預約書第2條第1項等約定無效，詳後所
    述，原告無須依系爭預約書第2條第1項之約定換約後，本約
    始成立生效。又本件雖屬預售屋之買賣，但系爭買賣契約均
    經兩造用印簽名，對於所有交易條件之所有細節均已規定，
    每份長達53頁，顯非預約可以比擬，且系爭預約書第2條第1
    項亦記載「甲方（按即原告）充分認知簽立本預約書及房屋
    土地預定買賣契約書（以下簡稱買賣本約）…」，是以簽約
    當日被告亦定性系爭買賣契約為本約，況該預約書第2條第1
    項既然載明「…於接獲乙方書面通知書七日內前來『更換』
    買賣本約…」，亦係承認系爭買賣契約書為本約，否則當無
    更換與否問題，只有簽訂不簽訂的問題，是以，原告縱未前
    去更換買賣本約，僅是新買賣本約尚未成立生效，但已成立
    生效之系爭買賣本約，不因而失其效力，則所謂預約書，即
    為系爭買賣本約所吸收，兩造權利義務自應以系爭買賣本約
    為認定依據。
  (三)系爭預約書有消保法第17條第2項、第12條第2項第2款或民
    法第71條規定之無效事由存在：
  1.系爭預約書乃被告為與不特定多數消費者訂立同類契約之用
    ，所預先擬定之契約條款，原告無磋商變更之餘地，屬定型
    化契約。又預售屋買賣定型化契約應記載事項第12條第1項
    、第24條第1項規定有利於消費者，具有強行之效力，其規
    定：「施工標準悉依核准之工程圖樣與說明書及本契約附件
    之建材設備表施工，除經『買方同意』，不得以同級品之名
    義變更建材設備或以附件所列舉品牌以外之產品替代，但賣
    方能證明有不可歸責於賣方之事由，致無法供應原建材設備
    ，且所更換之建材設備之價值、效用及品質不低於原約定之
    建材設備或補償價金者，不在此限」，但被告卻巧立預約書
    第2條第1項搭配系爭買賣契約之方式，託詞保留更動主要建
    材之權利，形同剝奪買方即原告受前揭應記載事項所保障之
    同意權，意圖規避前揭應記載事項第12條第1項、第24條第1
    項之強行規定，殆屬脫法行為，依消保法第17條第2項及民
    法第71條，應屬當然無效。縱依消費者保護法第12條第2項
    第2款「條款與其所排除不予適用之任意規定之立法意旨顯
    相矛盾者，其約定自屬無效。」規定，本件被告以前開方式
    規避前揭應記載事項之強行規定，依舉輕明重之法理，條款
    與其所排除不予適用之強行規定之立法意旨顯相矛盾者，其
    約定更當然無效。因此，預約書亦不得違反前揭應記載事項
    之規定，否則預售屋之企業經營者將本約違反事項搬移至預
    約書，規避預售屋買賣定型化契約應記載及不得記載事項之
    規定，將使消費者保護法第17條第2項形同虛設。
  2.原告就是要買SC結構的房屋，於簽約時根據系爭買賣契約之
    記載及預售屋廣告之訊息顯示，原告可以買到SC結構的房屋
    ，縱使被告有權改用同級」建材，但鋼骨結構變更為鋼筋混
    凝土結構，更已逾越同級建材變更之問題，鋼骨結構是兩造
    締約重要元素，依照系爭預約書第2條第1項之文字記載，僅
    揭露停車獎勵容積或樓層可能變更之訊息，原告確實未能料
    想到被告竟將鋼骨結構變更為鋼筋混凝土結構。被告應對於
    自己的承諾負責，而非苛求原告再去都市發展局調閱複雜的
    建照，況且，被告第一次變更設計將RC變更為SC的掛號日期
    是97年1月18日，是在兩造97年6月6日締約前，原告沒有機
    會預期到被告最終竟敢將建築結構為如此重大變更。被告的
    目的是將房屋賣出，既已賣給原告，掌握原告的資金，目的
    已達，最壞結果不過等待原告退訂而退還保證金，穩賺不賠
    ，且系爭預約書之文字記載未揭露建築結構可能變更之訊息
    ，被告又可隨意變更建築結構，原告卻不能隨時將已交價金
    取回，此係被告欲「綁架」原告「預約買賣保證金」之銷售
    策略，待原告放棄與其他建商洽談後，逼迫原告接受被告之
    鋼筋混凝土結構設計，顯然違反平等互惠及誠信原則，對原
    告顯失公平。
  3.被告抗辯自行計算系爭建物改成鋼筋混凝土結構後，每坪造
    價僅減少22,081元，實際賣給第三人之每坪價金則減少7至8
    萬元，因而無顯失公平云云，然是否顯失公平，應視原告解
    約前的法律狀態而定，而本件原告解約後，被告要如何處分
    其不動產，實與本件原始締約狀態是否公平無涉。再者，每
    坪造價僅減少22,081元之數據，由被告片面依其文件計算，
    難以遽信。又被告嗣後出售不動產時，縱每坪真有減少7至8
    萬元出售，適足證鋼筋混凝土結構不討喜。
  (四)被告不得將鋼骨結構變更為鋼筋混凝土結構：
    依據系爭買賣契約第9條第1項約定，原告僅同意被告變更「
    同級建材」，所謂不同級建材，例如在鋼筋的情形，一者有
    「無輻射污染證明」或國內知名廠商A級品牌，一者無「無
    輻射污染證明」或次級品牌，而鋼骨結構變成鋼筋混凝土結
    構，係種類的徹底變更，顯非同級建材變更。不同級之建材
    之變更，仍應回歸預售屋買賣定型化契約應記載事項第12條
    規定，必須得到買方即原告同意。另雖被告提出之抗震係數
    說明本件設計後結構安全無虞，然因鄭文欽結構技師即是本
    件建物之結構技師，自稱設計之建物安全，並無說服力，況
    渠與被告關係匪淺，配合被告於99年3月16日提出之證明書
    ，實不足採信。
  (五)原告請求違約金之數額並未過高：
  1.被告違反預售屋買賣定型化契約應記載事項第24條第1項規
    定，則依該規定，被告應賠償原告「房地總價款百分之__ (
    不得低於15%)之違約金。但該賠償之金額超過已繳價款者，
    則以已繳價款為限。」，原告謹於本件向被告請求相當於已
    繳價款之違約金即1,218萬元。
  2.上述違約金金額，係屬法定最低標準，並非約定之違約金。
    被告為國內知名建商，自當對於違約事項應賠償違約金之數
    額知之甚稔，其既出於商業考量，毅然違約，實不需要再為
    酌減違約金金額。被告雖辯稱其受有損失，但如變更重要建
    築結構及設計後之結果為損失，被告何不採用原先設計？再
    者，被告關於鋼材成本計算係以96年12月為基礎，至原告購
    買之97年6月時，鋼材早已飆升，故被告自行計算變更為鋼
    筋混凝土後每坪可節省之22,081元，顯有取巧之嫌，被告可
    以節省的鋼材成本，絕對不止是上述數額。正是因為斯時鋼
    材成本飆升趨勢，被告方甘冒違約風險改變建築結構，進而
    違約。
  3.倘被告不片面變更結構設計，原告本得享有後續漲價利益，
    此確為原告所受實際損失，與原告所求償之1,218萬元相較
    ，後者實嫌過低。本件買賣總價金為11,162萬元，原告請求
    之違約金1,218萬元，僅佔總價金10.9%，與原告實際損失之
    房價平均漲幅確實達到16.66%以上之利益相較，本件原告請
    求之金額，合情合理，並無過高。
  (六)爰依預售屋買賣定型化契約應記載事項第24條第1項規定，
    聲明請求：被告應給付原告1,218萬元，及自起訴狀繕本送
    達之翌日起至清償日止，按週年利率5%計算之利息；願供擔
    保，請准宣告假執行。
二、被告則以：
  (一)系爭預約書第2條第1項之約定，並無消保法第17條第2項、
    第12條第2項第2款或民法第71條無效事由存在情事：
  1.兩造於簽訂系爭預約書時，因被告正送件申請變更設計中，
    被告恐變更設計後之情況與其認知有差距，因而於簽訂系爭
    預約書時明白告知原告此情況，並於系爭預約書第2條第1項
    明白約定：「…本預約書僅為甲方保留本社區買賣之預先購
    買權利，甲方同意於建造執照變更設計核准後，於接獲乙方
    書面通知書七日內前來更換買賣本約，雙方簽定之買賣本約
    始成立生效…。」等語，賦予原告對變更設計後之系爭房屋
    狀況，有權選擇是否簽訂本約之權利，原告並非處於無拒絕
    締約及無磋商變更之附合地位，相對地，被告亦有選擇是否
    變更建材設備之權利，此對兩造均甚公平，且原告已明白該
    約定屬未定狀態，需俟雙方將來更換買賣本約時，雙方所簽
    買賣契約始成立生效，被告亦未曾保證確定不變更系爭房屋
    之建材、結構或被告有足以令原告信賴將來更換之本約不變
    更系爭房屋之建材、結構之表示或作為，而使原告陷於錯誤
    之詐欺情事，故原告應當認識如將來未更換買賣本約，則其
    僅能請求退還已付買賣價金，不得對於被告另為請求。又原
    告指被告綁架其資金，使原告放棄與其他建商洽談購買鋼骨
    結構房屋之機會，但被告亦失去將係爭房屋另行出售予他人
    之機會，是以兩造係立於平等地位，且上開契約亦非顯然不
    利於原告，無顯失公平情事，無違反消保法第12條規定情事
    可言。
  2.被告變更設計將SRC結構改為RC結構，平均每坪工程造價僅
    減少22,081元，但系爭3戶房屋變更設計後，面積較原來增
    加，被告於收回該3戶房屋後另行出售予第三人，卻損失1,3
    76萬元，平均每坪損失7、8萬元，被告不但未獲有利益，反
    而受有損失，更無顯失公平情事可言。
  3.依系爭買賣契約第1條約定，該該契約經原告審閱5天以上並
    親筆簽章其上，故無為原告所不及知或無磋商變更餘地可言
    ，若有意見，並非不得要求刪改，亦非無選擇或拒絕之餘地
    ，於簽訂該約後5日內原告並得要求解除該約，被告同意無
    條件解約，故原告得自行決定是否簽訂本約，自無顯失公平
    之情形。
  4.「預售屋買賣定型化契約應記載及不得記載事項」係針對預
    售屋買賣契約所訂之規範，並非對預售屋買賣預約書之規定
    ，內政部並未公佈預售屋買賣預約書應記載或不得記載事項
    ，再者，預售屋買賣契約定型化契約應記載事項第12條及第
    24條規定，並未明訂於系爭預約書及買賣契約中，縱此應記
    載事項為內政部所公告之函示，亦僅具參考價值，並非對於
    預售屋消費者之最低保障，無拘束兩造之效力。故系爭預約
    書並無消保法第17條第2項之適用，從而，亦無違反民法第
    71條規定而無效之情況可言。
  5.於97年6月6日簽訂系爭預約書時，建造執照所定系爭房屋主
    要結構僅為鋼筋混凝土RC造，原告對此亦知之甚明。被告係
    於98年1月9日辦理第一次變更設計時始將鋼筋混凝土RC造變
    更為鋼骨結構SC造，嗣再於98年9月10日作第二次變更設計
    ，將鋼骨SC造變更為鋼筋混凝土RC造，故被告於簽訂系爭預
    約書時，顯不可能刻意隱瞞鋼骨結構變更乙事，且被告是因
    鋼材供應來源數量問題才變更設計，自無規避適用預售屋買
    賣契約定型化契約應記載事項第12條規定之意圖，從而，自
    無違反消保法第12條第2項第2款:「條款與其所排除不予適
    用之任意規定之立法意旨顯相矛盾者」規定情事。
  (二)系爭買賣契約非為本約，原告不得逕依其內容請求被告賠償
    ，縱使為本約，但原告未依系爭預約書前來換約，系爭買賣
    契約尚未成立生效：
  1.系爭預約書及系爭買賣契約係同時簽立，並非先簽訂系爭買
    賣預約書後，再簽訂系爭預定買賣契約，而依系爭預約書第
    2條第1項約定，已明白記載原告尚需於建照變更設計核准後
    ，於接獲被告書面通知書7日內再為買賣本約之訂定，兩造
    間之預售屋買賣契約始成立生效，並直接非依所訂立之系爭
    買賣契約履行而無需另訂立本約，故系爭預約書及系爭買賣
    契約均屬預約，並非本約。因此，原告僅得請求被告履行訂
    立本約之義務，尚不得逕依預定之本約內容請求被告給付違
    約金，更毋庸言，系爭預約書及系爭買賣契約並未就原告所
    指情事約定被告應給付原告違約金。
  2.依系爭買賣預約書第2條第1項約定，原告同意於建照執照變
    更設計核准後，於接獲被告通知書7日內前來更換買賣本約
    ，雙方簽訂之買賣本約始成立生效。故退步言之，縱認系爭
    買賣契約為本約，惟原告並未依上開約定前來更換買賣本約
    ，則該本約尚未成立生效，自不受預售屋買賣定型化契約應
    記載事項第12條、第24條之拘束。
  (三)系爭買賣契約保留被告變更建材權利之約定，並無違反預售
    屋買賣定型化契約應記載事項第12條、第24條規定：
  1.預售買賣契約定型化契約應記載事項第12條規定:「施工標
    準悉依核准之工程圖說與說明書及本契約附件之建材設備表
    施工，除經買方同意，不得以同級品之名義變更建材設備」
    ，係將「經買方同意」情況除外，而依系爭買賣契約第9條
    第1項約定:「本社區建築主要構造種類係為鋼骨結構，有關
    主要建材設備及其廠牌、規格或等級(如附件五)，乙方有權
    選用同級建材，全權負責建告施工」，已明白約定被告有變
    更建材權利，足見被告已取得原告關於變更建材設備之同意
    。
  2.被告雖將系爭建物之結構由鋼骨結構改為鋼筋混凝土結構，
    惟其抗震係數不但未減少，反而增加，本案原設計採鋼骨結
    構之抗震係數為SDS＝0.6，EPA＝0.24g，惟更改為鋼筋混凝
    土結構後之抗震係數則提高為SDS＝0.65，EPA＝0.26g，結
    構安全無虞，抗震能力更佳，對原告購買鋼骨結構建物用以
    防震之原意並無違背，且符合系爭買賣契約第9條第1項約定
    之「同級建材」，故被告依約有變更此項建材之權利。故原
    告主張其締結係爭買賣本約之真意，在於購得抗震係數較佳
    之鋼骨結構產品，被告此種變更設計行為，不但對原告並無
    不公平情事，反而因被告每坪建物平均降價7、8萬元而致原
    告獲有利益，且購買抗震能力更佳之建物，被告並無違約情
    事。
  3.系爭預約書第2條第1項中明白約定「本社區之建造執照現正
    向主管機關申請變更設計」，並未約定限於何種之變更設計
    ，則被告變更設計將SC結構變更為RC結構，被告並無歸責事
    由，且該預約書僅為原告保留本社區買賣之預先購買權利，
    並未特別約定鋼骨結構為本件締約之重要元素。
  (四)退步言之，原告請求之違約金顯屬過高，應予酌減：
  1.原告所請求之違約金屬賠償預定之性質，而原告已於98年8
    月13日自被告處取回其已付買賣價金1,218萬元，原告並未
    舉證證明其實際受有任何損害。又系爭3戶房屋變更設計後
    ，面積尚較原來增加，但被告於收回該3戶房屋後另行出售
    予第三人，卻損失1,376萬元，被告不但未獲有利益，反而
    受有損失，原告請求被告按已付價款1,218萬元給付違約金
    ，顯屬過高。
  2.原告雖於97年6月6日簽訂系爭預約書時支付1,218萬元預約
    買賣保證金，惟迄於98年3月5日提出退訂申請時，僅時隔9
    個月，同等級之鋼骨結構房屋價格並無劇烈變動，原告又未
    提出證據證明其於提出退訂申請後另外購買同等級鋼骨結構
    房屋之價格較兩造原約定之房屋買賣價格為高，致其受有1,
    218萬元之實際損失。至於原告主張其請求被告給付之1218
    萬元違約金，係屬法定最低標準，並非約定之違約金之說詞
    ，並不可採。蓋違約金是否過高，應審酌債權人所受損害及
    債務人所受利益為斷，並無法定最低標準違約金可言。
  3.另原告主張伊受有契約解除後，平均建物價格上漲之損害云
    云，然此乃契約消滅後所生之損害，並不包含於解除契約後
    可請求損償範圍內。且原告於98年3月5日已提出「退訂申請
    單」，卻以目前本案其它建物售價及98年12月底中山區平均
    建物價格作為伊於解約後無法以原價購得類似物件之主張，
    其時間點並不相符，況且原告所提者是賣方欲出售之價格，
    並非實際成交價格，亦不可採。
  (六)答辯聲明：原告之訴駁回；如受不利判決，願供擔保請准宣
    告免為假執行。
三、不爭執事項：
  (一)預售屋買賣定型化契約應記載事項第12條第1項、第24條第1
    項規定：「施工標準悉依核准之工程圖樣與說明書及本契約
    附件之建材設備表施工，除經買方同意，不得以同級品之名
    義變更建材設備或以附件所列舉品牌以外之產品替代，但賣
    方能證明有不可歸責於賣方之事由，致無法供應原建材設備
    ，且所更換之建材設備之價值、效用及品質不低於原約定之
    建材設備或補償價金者，不在此限。」、「賣方違反『主要
    建材及其廠牌、規格』…之規定者，買方得解除本契約。解
    約時賣方除應將買方已繳之房地價款及遲延利息全部退還買
    方外，並應同時賠償房地總價款百分之＿（不得低於百分之
    十五）之違約金。但該賠償之金額超過已繳價款者，則以已
    繳價款為限。」。
  (二)原告於97年6月6日向被告購得A1棟3樓、A1棟7樓及A2棟5樓
    之預售屋3戶，價金分別為4,088萬元、4,854萬元及3,170萬
    元，並與被告簽訂「百達悅麗房屋‧土地預定買賣契約書」
    ，其中包括系爭預約書及系爭買賣契約共3份，原告且交付
    前開價金之10%，共計1,218萬元之價款予被告。依該預售屋
    建案之廣告及系爭買賣契約第9條記載，建築主要構造種類
    為鋼骨結構之事實。有系爭預約書及系爭買賣契約3份、本
    件預售屋廣告可證（分別見本院卷一第27至194頁，卷二第8
    5頁）。
  (三)系爭買賣預約書第2條第1項記載：「甲方（即原告）充分認
    知簽立本預約書及房屋土地預定買賣契約書（以下簡稱買賣
    本約）同時，本社區之建築執照現正向主管機關申請變更設
    計並爭取增加停車獎勵容積中（本案送件申請變更設計待核
    准之規劃為樓上15層，地下6層之建築物，惟實際興建樓層
    需依建照變更核准後之圖面為准），故本預約書僅為甲方保
    留本社區買賣之預先購買權利，甲方同意於建築執照變更設
    計核准後，於接獲乙方（即被告）書面通知書7日內前來更
    換買賣本約，雙方簽訂之買賣本約始成立生效，如甲方未能
    於乙方通知約定之辦理期限內前來更換買賣本約，或不同意
    買賣本約內容不予簽約，則視同甲方放棄本房地及汽車停車
    空間之承購權，本預約書效力亦同時終止，由乙方無息退還
    甲方已繳之預約買賣保證金全額，乙方得將該房地及汽車停
    車空間另行銷售，甲方不得向乙方主張任何權利；但如買賣
    本約生效後，甲方不得再以前述乙方未取得本案之建造執照
    變更設計核准為由，主張買賣本約無效。」。
  (四)本件預售屋廣告及系爭買賣契約之附件五記載：「本大樓結
    構經結構工程技師電腦精算，並經專家審核通過，採用鋼骨
    結構，樑柱均具備承載重、抗壓、耐震等特性，完全符合內
    政部頒佈之建築技術規則要求之標準，並依主管機關核准圖
    樣嚴格施工，結構堅固耐用，品質安全無虞。」；再依系爭
    契約書第9條記載：「一、本社區建築主要構造種類係為鋼
    骨結構，有關主要建材、設備及其廠牌、規格或等級〔如附
    件五〕，乙方有權選用同級建材，全權負責建造施工。…」
    。
  (五)被告於98年間經臺北市政府工務局核准變更設計將系爭建物
    結構體由鋼骨結構變更為鋼筋混凝土結構。原告經被告通知
    後於98年3月5日，要求解除系爭買賣預約書及預定買賣契約
    ，被告乃於98年8月13日將原告已給付買賣價金1,218萬元退
    還予原告之事實，有退訂申請單3份及支票簽收單（見本院
    卷一第246至249頁）為憑。
  (六)原告曾向臺北市政府地政處就本件購屋衍生之消費爭議提出
    申訴，經臺北市政府地政處於98年6月8日以北市地三字第09
    831392000號函復原告，表示「本案經興富發建設股份有限
    公司以上揭號函提出說明並附經台端簽章之退訂申請書過處
    ，旨揭購屋案之預定房屋土地買賣契約書既已退訂解除，消
    費爭議已妥適處理，故本案應予結案」等語，有前揭臺北市
    政府地政處函可稽（見本院卷一第250頁）。
四、得心證理由
  (一)系爭預約書第2條第1項之約定等，有無消費者保護法第17
    條第2項、第12條第2項第2款或民法第71條無效事由存在？
  1.系爭預約書是否為定型化契約？
  按「定型化契約條款：指企業經營者為與不特定多數消費者
    訂立同類契約之用，所提出預先擬定之契約條款。」、「定
    型化契約：指以企業經營者提出之定型化契約條款作為契約
    內容之全部或一部而訂定之契約。」、「定型化契約中之條
    款違反誠信原則，對消費者顯失公平者，無效。」、「條款
    與其所排除不予適用之任意規定之立法意旨顯相矛盾者，推
    定其顯失公平。」、「中央主管機關得選擇特定行業，公告
    規定其定型化契約應記載或不得記載之事項。」、「違反前
    項公告之定型化契約，其定型化契約條款無效。該定型化契
    約之效力，依前條規定定之。」，消保法第2條第7款、第9
    款、第12條第1項、第2項第2款、第17條第1項、第2項分別
    定有明文。次按，「中央主管機關公告應記載之事項，未經
    記載於定型化契約者，仍構成契約之內容。」，消保法施行
    細則第15條第2項亦有明文。再按，定型化契約應受衡平原
    則限制，係指締約之一方之契約條款已預先擬定，他方僅能
    依該條款訂立契約，否則，即受不締約之不利益，始應適用
    衡平原則之法理，以排除不公平之「單方利益條款」，避免
    居於經濟弱勢之一方無締約之可能，而忍受不締約之不利益
    ，是縱他方接受該條款而締約，亦應認違反衡平原則而無效
    ，俾符平等互惠原則，亦有最高法院93年度台上字第710號
    、96年度台上字第1246號判決要旨可資參照。
  系爭預約書及系爭買賣契約係被告將為與不特定多數消費者
    訂立同類契約之用，所預先擬定之契約條款，以之作為該等
    契約內容而訂定之契約，屬消保法所稱之「定型化契約」，
    此觀原告所提之系爭預約書3份之條款均相同（見本院卷一
    第28、29、84、85、140、141頁）、系爭買賣契約書與被告
    所提另行出售之房地預定買賣契約書之條款均相同（見本院
    卷一第30至82、86至138、142至194、259至375頁）即明，
    何況被告亦未能提出本件建案中之其他購買者之契約與系爭
    預約書及系爭買賣契約之條款有何不同，因此，堪認系爭預
    約書及系爭買賣契約，屬消保法所稱之「定型化契約」。
  系爭預約書除記載買賣標的物、買賣總價款及「買賣保證金
    」外，其第2條第1項記載：「甲方（即原告）充分認知簽立
    本預約書及房屋土地預定買賣契約書（以下簡稱買賣本約）
    同時，本社區之建築執照現正向主管機關申請變更設計並爭
    取增加停車獎勵容積中（本案送件申請變更設計待核准之規
    劃為樓上15層，地下6層之建築物，惟實際興建樓層需依建
    照變更核准後之圖面為准），故本預約書僅為甲方保留本社
    區買賣之預先購買權利，甲方同意於建築執照變更設計核准
    後，於接獲乙方（即被告）書面通知書7日內前來更換買賣
    本約，雙方簽訂之買賣本約始成立生效，如甲方未能於乙方
    通知約定之辦理期限內前來更換買賣本約，或不同意買賣本
    約內容不予簽約，則視同甲方放棄本房地及汽車停車空間之
    承購權，本預約書效力亦同時終止，由乙方無息退還甲方已
    繳之預約買賣保證金全額，乙方得將該房地及汽車停車空間
    另行銷售，甲方不得向乙方主張任何權利…。」。
  2.系爭預約書有無預售屋買賣定型化契約應記載事項規定之適
    用？有無規避預售屋買賣定型化契約應記載事項規定之適用
    ？
  按預約係約定將來訂立一定契約（本約）之契約，倘將來係
    依所訂之契約履行而無須另訂本約者，縱名為預約，仍非預
    約（最高法院64年台上字第1567號判例要旨參照），查系爭
    預約書僅就買賣標的物及價金為約定，且載明「…本預約書
    僅為甲方（即原告）保留本社區買賣之預先購買權利，甲方
    同意於建築執照變更設計核准後，於接獲乙方（即被告）書
    面通知書7日內前來更換買賣本約，雙方簽訂之買賣本約始
    成立生效…。」等語，足見系爭預約書係約定兩造將來需另
    行訂立本約，應屬預約之性質。又內政部於90年9月3日以內
    政部台（90)內中地字第9083626號公告之「預售屋買賣定型
    化契約應記載及不得記載事項」，關於應記載事項之內容涵
    括：賣方對廣告之義務、房地標示及停車位規格、房地出售
    面積及認定標準、共同使用部分項目、總面積及面積分配比
    例計算、房屋面積誤差及其價款找補、房地總價、付款條件
    及方式、逾期付款之處理方式、地下層共同使用部分權屬、
    屋頂使用權屬、法定空地之使用方式、主要建材及其廠牌、
    規格、開工及取得使用執照期限、驗收、房地產權移轉登記
    期限、通知交屋期限、保固期限及範圍、貸款約定、貸款撥
    付、地價稅、房屋稅之分擔比例、稅費負擔之約定、產權糾
    紛之處理、賣方與工程承攬人財務糾紛之處理及他項權利清
    理之時機、違約之處罰等（見本院卷一第9至25頁），而此
    已就當事人間預售屋買賣契約之履行事項為詳細具體約定，
    非屬約定將來訂立一定預售屋買賣本約之預約內容所必須及
    應該涵蓋之內容，因此，就性質上而言，系爭預約書應無前
    開內政部所公布之預售屋買賣定型化契約應記載事項規定之
    適用，亦即中央主管機關並未公告規定預售屋買賣預約之定
    型化契約應記載或不得記載之事項，據此，前揭預售屋買賣
    定型化契約應記載事項第12條第1項、第24條第1項規定之內
    容，不因消保法第17條第2項及消保法施行細則第15條第2項
    之規定，而成為系爭預約書之內容。
  被告於95年7月11日所申請之建造執照上記載該建物結構體
    為RC造，嗣被告於98年1月9日辦理第一次變更設計時將鋼筋
    混凝土RC造變更為鋼骨SC造，再於98年8月10日作第二次變
    更設計，將鋼骨SC造變更為鋼筋混凝土RC造之事實，有臺北
    市政府工務局建造執照、臺北市政府都市發展局建造執照附
    表(二)可證（分別見本院卷一第238、245頁，卷三第87、88
    頁），又兩造是於97年6月6日簽訂系爭預約書，故此時本件
    預售屋建造執照所定系爭房屋主要結構為鋼筋混凝土RC造，
    據此，被告於簽訂系爭預約書時，正準備辦理第一次變更設
    計，其中包括將鋼筋混凝土RC造變更為鋼骨SC造，且第一次
    變更登記至98年1月9日始完成，因此，被告顯不可能於97年
    6月6日簽立系爭預約書時刻意隱瞞鋼骨結構變更乙事，據此
    ，被告於簽立系爭預約書後，確實有變更設計將系爭房屋之
    結構體由鋼筋混凝土RC造變更為鋼骨SC造，尚難認被告所預
    先擬定之系爭預約書條款，有規避適用預售屋買賣契約定型
    化契約應記載事項第12條、第24條規定之意圖。
  3.系爭預約書有無違反誠信原則，對消費者顯失公平者？
  如前所述，被告於簽立系爭預約書後，確實有變更設計將系
    爭房屋之結構體由鋼筋混凝土RC造變更為鋼骨SC造，故被告
    所預先擬定之系爭預約書條款，並無規避適用預售屋買賣契
    約定型化契約應記載事項第12條、第24條規定之意圖，因此
    ，系爭預約書自無違反消保法第12條第2項第2款:「條款與
    其所排除不予適用之任意規定之立法意旨顯相矛盾者」規定
    情事。
  兩造簽立系爭預約時，被告固自原告處收受系爭預售屋價金
    之10%共1,218萬元，但原告亦因此取得系爭預售屋之預先購
    買權利。又不動產交易市場上，販賣鋼骨造房屋者不止被告
    一家廠商，此為兩造所不爭執，因此，原告並非無選擇締約
    對象之權利，且原告主張伊就系爭預約書條款並無磋商變更
    餘地，亦即毫無議約能力之事實，並未舉證以實其說，縱使
    被告無意願變更所擬定之系爭預售屋契約條款，原告自可不
    與被告訂定系爭預約書，並不因此而生不利益，或經濟生活
    受制於被告不得不訂立系爭預約書之情形。再者，原告亦未
    爭執被告有未依法給與契約審閱期之情事，則系爭預約書及
    系爭買賣契約書既經原告審閱後所同意簽立，除原告證明另
    有其他無效之原因外，原告即不得任指該契約條款為無效。
  原告主張從系爭預約書之文字顯示被告變更設計之範圍不包
    括系爭預售屋之結構建材，且被告可隨意變更結構建材，原
    告卻不能隨意收回資金，對原告顯失公平等語，然系爭預約
    書第2條第1項記載：「…本社區之建築執照現正向主管機關
    申請變更設計『並』爭取增加停車獎勵容積中…。」，依其
    文義，應是併列約定，亦即包括申請變更設計及爭取增加停
    車獎勵容積兩件事，雖被告未明示列舉變更設計之事項，固
    有可議，但就文義觀之，系爭預約書第2條第1項僅指當時正
    在辦理之第一次變更設計，被告負有依第一次變更設計後之
    內容，與原告簽立買賣本約之義務，非指被告可隨時隨意變
    更設計，因此，尚難認有違反誠信原則，對原告顯失公平，
    仍屬兩造契約自由之範圍，且被告於訂立系爭預約書時，確
    實有申請變更設計將系爭房屋之結構體由鋼筋混凝土RC造變
    更為鋼骨SC造，並無規避適用預售屋買賣契約定型化契約應
    記載事項第12條、第24條規定之意圖，縱使事後被告又辦理
    第二次變更設計，將鋼骨SC造變更為鋼筋混凝土RC造，雖屬
    逾越系爭預約書第2條第1項記載所示之範圍，而違反系爭預
    約書，但此是事後違反系爭預約書之問題，系爭預約書之簽
    立既未違反誠信原則，對消費者顯失公平，本諸契約自由原
    則，應認系爭預約書於兩造簽立時即成立並生效。
  (二)系爭買賣契約之法律性質究為預約抑或本約？若為本約，買
    賣契約有無成立？原告是否須依系爭買賣預約書第2條第1項
    之約定換約後，本約始成立生效？
  1.按契約有預約與本約之分，兩者異其性質及效力，預約權利
    人僅得請求對方履行訂立本約之義務，不得逕依預定之本約
    內容請求履行，又買賣預約，非不得就標的物及價金之範圍
    先為擬定，作為將來訂立本約之張本，但不能因此即認買賣
    本約業已成立（最高法院61年台上字第964號判例要旨參照
    ）。查系爭買賣契約書就土地、房屋及汽車停車空間標示、
    房地面積、房屋面積誤差及價款找補、買賣總價款、付款方
    式及條件、貸款約定、建築主要結構與施工規範、完工最後
    期限、房地產權登記及期限、稅規費暨相關費用負擔約定、
    交屋及保固期間、分管約定、解約及違約處罰等詳為約定，
    雖可據以履行兩造間之預售屋買賣事宜，但系爭買賣契約書
    是與系爭預約書同時簽立，裝訂於同一本契約中，而系爭買
    賣契約書卻未記載訂約日期之事實，此為兩造所不爭執，亦
    有前述契約書可憑（見本院卷一第27至194頁），因此，系
    爭買賣契約之性質與效力仍需依照系爭預約書之內容而定，
    而依據系爭預約書第2條第1項約定，原告於接獲被告書面通
    知書7日內前來更換買賣本約，雙方簽訂之買賣本約始成立
    生效，據此，被告當時尚在變更設計中，買賣本約之內容恐
    有所更動，須待被告變更設計完成後，始能確定買賣本約之
    最終內容，亦即依兩造所簽立之系爭預約書所示，系爭買賣
    契約之內容極可能發生變動尤其是關於面積與價金等方面，
    而需兩造另行簽立契約或本約，預售屋買賣本約始能成立生
    效，系爭買賣契約顯非兩造之最終確定所欲成立之預售屋買
    賣契約之合意內容，僅是保留原告之優先購買權利，因此，
    被告抗辯「系爭買賣契約」僅是先就標的物及價金之範圍先
    為擬定，作為將來訂立本約之張本乙情，堪以採信，從而，
    系爭預約書及系爭買賣契約書均屬預約性質，原告於被告通
    知後，依據前揭預約，有權利要求被告依前揭預約內容及第
    一次變更設計之內容與伊訂立「買賣本約」，然因被告已違
    約辦理第二次變更設計，而無法依據前揭預約履行，此係屬
    被告應否就此負損害賠償責任之問題，但系爭預約書及系爭
    買賣契約書終究只是預約，則兩造間尚未成立系爭預售屋之
    買賣本約。
  2.據上所陳，兩造間並無成立系爭預售屋之買賣本約，即無預
    售屋買賣定型化契約應記載事項第12條第1項、第24條第1項
    規定之適用，原告爰引該等應記載事項，請求被告給付違約
    金，即無所據。
六、綜上所述，原告依預售屋買賣定型化契約應記載事項第24條
    第1項規定，請求被告給付1,218萬元，並自起訴狀繕本送達
    之翌日起至清償日止，按週年利率5%計算之利息，為無理由
    ，應予駁回。原告之訴既經駁回，其假執行之聲請，已失所
    附麗，應併予駁回。
七、本件事證已臻明確，兩造其餘攻防方法及所提證據，業經審
    酌，核與本件判決結果無影響，爰不逐一論述，併此敘明。
八、據上論結，本件原告之訴為無理由，依民事訴訟法第78條，
    判決如主文。
中    華    民    國    99    年    5     月    31    日
                  民事第一庭    法  官  賴秀蘭
以上正本係照原本作成
如對本判決上訴，須於判決送達後20日內向本院提出上訴狀
中    華    民    國    99    年    5     月    31    日
                                書記官  李佩芳

司法院資訊處製作；財團法人民間司法改革基金會備份。
